ACORDAO-COMPLETO-2428086

ACÓRDÃO 2553/2020 ATA 36/2020 - PLENÁRIO

VISTOS, relatados e discutidos estes autos de embargos de declaração opostos pelo Sr. Manuel Enriquez Garcia contra o Acórdão 2000/2020-TCU-Plenário.
ACORDAM os ministros do Tribunal de Contas da União, reunidos em sessão do Plenário, diante das razões expostas pelo relator e com fundamento nos arts. 32, II, e 34 da Lei 8.443/1992, c/c o art. 287 do RI/TCU, em:
9.1. conhecer destes embargos de declaração, para, no mérito, negar-lhes provimento;
9.2. dar ciência desta deliberação ao embargante.

Embargos de declaração contra acórdão que conheceu da denúncia, julgou-a procedente, rejeitando as razões de justificativa do embargante, aplicando-lhe multa e inabilitando-o para o exercício de cargo em comissão ou função de confiança no âmbito da administração pública, em razão de irregularidades ocorridas no Conselho Regional de Economia 2ª Região (SP), envolvendo também a Ordem dos Economistas do Brasil (OEB), para aferição de lucros para o Presidente de ambas as entidades.

Conselho Regional de Economia 2ª Região (Corecon-SP).

3. Responsáveis/Recorrentes:
3.1. Responsável: Manuel Enriquez Garcia (XXX.519.398-XX).
3.2. Recorrente: Manuel Enriquez Garcia (XXX.519.398-XX).

13.1. Ministros presentes: Ana Arraes (na Presidência), Walton Alencar Rodrigues, Benjamin Zymler, Augusto Nardes, Aroldo Cedraz, Bruno Dantas e Vital do Rêgo.
13.2. Ministro-Substituto convocado: Marcos Bemquerer Costa.
13.3. Ministros-Substitutos presentes: André Luís de Carvalho e Weder de Oliveira (Relator).

ACORDAO-COMPLETO-2534329

Acórdão 879/2022 - Plenário

ACORDAO-COMPLETO-2494097

Acórdão 586/2022 - Plenário

Manuel Enriquez Garcia

MANUEL ENRIQUEZ GARCIA

WEDER DE OLIVEIRA

Ministro-Substituto Weder de Oliveira.

Reproduzo, a seguir, o inteiro teor dos embargos de declaração opostos pelo Sr. Manuel Enriquez Garcia, por meio de seu representante legal, contra o Acórdão 2000/2020-TCU-Plenário (peça 197) :
"MANUEL ENRIQUEZ GARCIA, por seu advogado que esta subscreve, nos autos do procedimento em epígrafe, em trâmite perante este Tribunal, vem, respeitosamente, à presença de Vossa Excelência, com fundamento no art. 287 do Regimento Interno, opor EMBARGOS DE DECLARAÇÃO, em face do v. acórdão nº 2000/2020, pretendendo que o mesmo seja aclarado, pelo que passa a expor e requerer o quanto segue: 	 
	O v. acórdão nº 2000/2020 que conheceu da denúncia, para no mérito a julgar procedente, rejeitando as razões de justificativa do Embargante, foi omisso, obscuro, ou ao menos contraditório em determinados pontos, sendo de rigor seu aclaramento, conforme passa a demonstrar. 
PRELIMINARMENTE
DO VÍCIO DE INTIMAÇÃO PARA O JULGAMENTO
O v. Acórdão ora embargado padece de omissão, uma vez que o Embargante e seu patrono (constituído na peça 97) não foram intimados a tempo acerca da data designada para o julgamento do v. acórdão nº 2000/2020, o que configura grave ofensa ao princípio da ampla defesa e do contraditório. 
Tal situação acarretou prejuízos à defesa do Embargante, tendo em vista que não foi possível a preparação adequada da sustentação oral e foi impossível a entrega de memoriais aos demais membros deste e. Tribunal de Contas. 
Nesse ponto, conforme pode ser visto nas movimentações do processo ilustradas no sítio eletrônico do TCU, a defesa, as presas, apenas conseguiu protocolar petição simples com pedido de sustentação oral e redesignação do julgamento, menos de 24 horas antes do julgamento. 
Com efeito, conforme recorte ilustrado abaixo, o subscritor, patrono do Embargante, foi efetivamente intimado acerca da inclusão do feito na pauta de julgamento da sessão de 05.08.2020, ou seja, mero um dia antes, ou seja dia 04.08.2020, uma vez que, a disponibilização é sempre 24 horas antes da publicação e não no mesmo dia, nos termos do art. 4º, § 3º, da Lei 11.419/06, in verbis: 
'§ 3º Considera-se como data da publicação o primeiro dia útil seguinte ao da disponibilização da informação no Diário da Justiça eletrônico.' 
Sendo certo que, o art. 141, §3º, do Regimento Interno do TCU de que 'as pautas das sessões serão divulgadas mediante a afixação em local próprio e acessível do edifício-sede do Tribunal, a publicação nos órgãos oficiais e a disponibilização no Portal do TCU na internet, até quarenta e oito horas antes da sessão,' necessariamente deve ser interpretado em conformidade com o art. 4º, § 3º, da Lei 11.419/06. 
Confira: 
Assim, apesar de pleiteada a necessária redesignação de julgamento por uma sessão, expressamente, por ocasião da sustentação oral e também por petição escrita, com intuito de preservar os princípios constitucionais da ampla defesa e do contraditório, essa foi, com todo respeito e acatamento, inconstitucional e ilegalmente rejeitada. 
Valendo consignar que o TCU, assim como, toda a administração pública deve obedecer aos ditames previstos no art. 2º, da Lei 9.784/1999. Nesse diapasão, confira o art. 26, caput e § 2º, do mesmo texto legal: 
Art. 26. O órgão competente perante o qual tramita o processo administrativo determinará a intimação do interessado para ciência de decisão ou a efetivação de diligências. 
'§ 2o A intimação observará a antecedência mínima de três dias úteis quanto à data de comparecimento.' 
Desse modo, o prazo para intimação nos processos administrativos conforme a lei especifica é de no mínimo 3 dias antes da realização do ato, o que in causa não ocorreu, tendo a inclusão do julgamento na pauta apenas sido publicada no Diário Oficial, um dia antes, como visto acima, devendo ser declarada a nulidade do julgamento com nova reinclusão dele em pauta, com a antecedência legal obrigatória. Nesse sentido: 
'PENAL E PROCESSO PENAL. HABEAS CORPUS. INTIMAÇÃO PARA A SESSÃO DE JULGAMENTO DA APELAÇÃO CRIMINAL. NECESSIDADE DE PRÉVIA INTIMAÇÃO DO ADVOGADO CONSTITUÍDO. NULIDADE RECONHECIDA. DIREITO DE RECORRER EM LIBERDADE. ART. 387, § 1º, CPP. MANUTENÇÃO DA PRISÃO PREVENTIVA. AUSÊNCIA DE 	FUNDAMENTAÇÃO. ILEGALIDADE. OCORRÊNCIA. HABEAS CORPUS CONCEDIDO. 1. Esta Corte Superior entende ser necessária a intimação do advogado constituído para a sessão de julgamento da apelação criminal, com o fim de garantir o contraditório e a ampla defesa. 2. É nulo o julgamento do recurso de apelação sem permitir a sustentação oral previamente requerida. Precedentes. 3. A sentença condenatória não traz qualquer motivação do caso concreto, não fazendo qualquer referência à manutenção da custódia cautelar do sentenciado, assim como previsto no art. 387, § 1º, do CPP, o que indica a ausência de fundamentos para o decreto prisional. 4. Habeas corpus concedido para anular o acórdão proferido na apelação criminal n. 0002376-22.2016.8.26.0220, determinando a realização de novo julgamento, precedido da intimação do advogado do paciente, e para que o Juízo de origem se manifeste, fundamentadamente, em 5 dias, sobre a necessidade da manutenção da segregação cautelar do acusado. (STJ - HC: 456419 SP 2018/0156936-2, Relator: Ministro NEFI CORDEIRO, Data de Julgamento: 27/11/2018, T6 - SEXTA TURMA, Data de Publicação: DJe 06/12/2018) 
'HABEAS CORPUS. AUSÊNCIA DE INTIMAÇÃO PESSOAL DO DEFENSOR DATIVO PARA A SESSÃO DE JULGAMENTO DA APELAÇÃO MINISTERIAL. NULIDADE. CERCEAMENTO DE DEFESA. PRECEDENTES. 1. A ausência de intimação pessoal do defensor nomeado sobre a data do julgamento de recurso interposto, seja por ele ou pela parte contrária, quando alegada em tempo hábil, como no caso dos autos, acarreta a nulidade do processo nos termos dos arts. 370, § 4º, do Código de Processo Penal e 5º, § 5º, da Lei n. 1.060/1950. 2. Ordem concedida para declarar, desde já, a nulidade absoluta do acórdão proferido nos autos da Apelação n. 0062300-33.2009.8.26.0050, desconstituindo o trânsito em julgado do feito, a fim de que o referido recurso seja novamente julgado, agora com a prévia intimação pessoal do defensor dativo da data da sessão de julgamento, devendo ser suspensa, ainda, a execução da pena imposta ao paciente nesse feito.' (STJ - HC: 275418 SP 2013/0264440-0, Relator: Ministro SEBASTIÃO REIS JÚNIOR, Data de Julgamento: 22/08/2017, T6 - SEXTA TURMA, Data de Publicação: DJe 31/08/2017) 
Verifica, portanto, que o v. acórdão embargado foi omisso ao não enfrentar a alegação de nulidade da intimação para o julgamento que gerou prejuízo concreto o Embargante ao cercear de sua defesa a oportunidade de apresentar memoriais, devendo ser acolhido os presentes embargos declaratórios, com efeitos infringentes para anular o v. acórdão nº 2000/2020, determinando nova inclusão do feito em pauta com a antecedência necessária inclusive quanto à intimação do Embargante, enfrentando- se diretamente os dispositivos legais invocados, assim como, o art. 5º, LV da CF. 
DA RELATORIA POR MINISTRO SUBSTITUTO E DA OMISSÃO QUANTO AO QUÓRUM DE DELIBERAÇÃO
Indo além, com todo respeito, o v. acórdão também foi omisso quanto ao quórum de deliberação, pois da forma como dele constou não há como se depreender, por exemplo, se o Ministro-substituto relator votou ou não, o que, na forma do §1º, do art. 55, do regimento interno do TCU, lhe é vedado. 
'Art. 55. Incumbe ao ministro-substituto:' 
'§ 1º Quando for convocado para substituir ministro em câmara na qual não atue ordinariamente, o ministro-substituto poderá comparecer à sessão da câmara de origem, para relatar, sem direito a voto, os processos de sua relatoria originária já incluídos em pauta ou que sejam de competência privativa desse colegiado.' 
Logo, é caso de acolhimento destes aclaratórios para saneamento dessa omissão, senão obscuridade, quanto a ter ou não havido voto efeito pelo e. Ministro substituto in caso. 
DO LITISCONSÓRCIO NECESSÁRIO
Sustentado pelo Embargado que os eventos relativos a convênios entre o Corecon-SP e a OEB são originários de práticas que vinham vindo desde antes da gestão do ora Embargante, o v. Acórdão embora tenha condenado tais práticas, deixou de reconhecer a imperiosa formação de litisconsórcio necessário com os membros das gestões anteriores, de modo foi omisso quanto a intimação desses outros para se defenderem, via de consequência ficassem sujeitos a uma só decisão por parte deste e. TCU, impondo-se o saneamento dessa omissão com a consequente nulidade do julgamento, e chamamento dos litisconsortes necessários. 
Não socorre o v. Acórdão embargado a disposição de apurar a conduta desses outros dirigentes responsáveis do Corecon-SP, pelo contrário tal disposição reforça a impositividade do litisconsórcio necessário, via de consequência a nulidade do v. Acórdão, o que não foi enfrentado. 
DO CARÁTER DE UTILIDADE PÚBLICA DA OEB
O v. Acórdão foi omisso por não ter enfrentado o reconhecimento legal de utilidade pública da OEB, via de consequência a repercussão disso, inclusive como entidade mãe do Corecon-SP, na análise dos convênios firmados entre eles. 
	Impondo-se o devido saneamento, uma vez que, reflete diretamente, data vênia, no desacerto do v. Acórdão embargado, por tratar a prestigiosa instituição histórica da OEB como mera entidade privada, sem considerar estas suas circunstâncias relevantíssimas, de sua existência, história e trajetória. 
DA OMISSÃO OU CONTRADIÇÃO QUANTO À INCONSTITUCIONALIDADE DO DECRETO Nº 6.170/2007
O v. Acórdão também foi omisso no que tange ao enfrentamento da alegação de inconstitucionalidade do Decreto nº 6.170/2007, em especial do art. 2º, uma vez que este ultrapassa os limites impostos pela Lei de Orçamento de 2008 (Lei nº 11.514/2007) . 
De fato, conforme Nota Técnica 176/2007 do Senado Federal, a alínea 'b' do referido dispositivo citada no v. Acórdão, que supostamente se aplicaria ao caso em tela uma vez que o Corecon-SP é entidade da Administração indireta, é inconstitucional por ultrapassar os limites da LDO/2008, senão vejamos: 
'Assim, como pretendeu regulamentar dispositivos de leis preexistentes, não andou bem o normativo em tela, especialmente em face da lei orçamentária anual. (...) Além disso, a vedação estabelecida na alínea 'b' é totalmente inexiste na LDO/2008. Assim, nesse ponto, para nós, o decreto também não tem aplicação, porque se a lei orçamentária, em perfeita compatibilidade com a LDO, incluir dotações para entidade cujo dirigente esteja incluído na alínea 'b', supra, não se poderia alegar as disposições do decreto para negar a aplicação dos recursos. Vale a lei.' 
Tanto isso é que o v. acórdão restou omisso e/ou contraditório no tocante ao fato que, apesar de ter afirmado a edição posterior da Portaria Interministerial nº 507/2011 pela Portaria Interministerial nº 424/2016, não enfrentou o fato que a vedação delineada não consta no rol taxativo de vedações expostos no art. 9º do referido ato normativo. 
Nesse sentido, essas omissões e/ou contradições devem ser sanadas com o acolhimento destes aclaratórios. 
DA OMISSÃO QUANTO À ORDENAÇÃO DE DESPESAS E APROVAÇÃO DAS CONTAS DO CORECON/SP
O v. Acórdão foi omisso no que tange à ordenação de todas as despesas e aprovação das respectivas contas, objeto da presente denúncia pela plenária. 
Primeiro cumpre esclarecer que nenhuma despesa pode ser realizada com a decisão somente do presidente; ao final de cada ano, uma proposta orçamentaria é levada aos conselheiros que em plenária aprovam, rejeitam, emendam ou glosam as despesas propostas para o exercício seguinte, conforme o regimento interno. Logo, não houve uma única despesa autorizada isoladamente pelo Presidente; sempre é a plenária quem dá a palavra final sobre a proposta orçamentária, cujo o v. Acórdão foi omisso de analisar. 
Além do que, a Comissão da Tomada de Contas, eleita anualmente tem a função de trimestralmente e ao final de cada ano analisar todas as despesas do Conselho, fazer a checagem de notas fiscais; se as mesmas estão de acordo com as portarias e resoluções do conselho; e, feita esta análise a Comissão da Tomada de Contas apresenta seu parecer à Plenária pela aprovação ou rejeição das contas que deliberará acerca do aludido parecer aprovando ou rejeitando as contas. 
Sendo certo que, em todos os anos em que o Embargante foi presidente do Corecon-SP (frise-se 2012, 2013, 2014 e 2016) , a Plenária aprovou integralmente todas as contas, sem nenhuma glosa ou ressalva. 
Ato contínuo, a deliberação da Plenária do Corecon-SP é enviada para o Cofecon que em última instância delibera sobre o parecer da comissão da tomada de contas e a decisão da plenária do Corecon-SP, sendo que as mesmas sempre foram, igualmente, aprovadas pelo Cofecon. 
Ao contrário do que restou consignado no v. Acórdão, o Presidente não vota por ocasião da aprovação da proposta orçamentária e tampouco quando a plenária delibera sobre as prestações das contas sejam elas trimestral ou anual. 
Portanto, o v. Acórdão foi omisso ou ao menos contraditório ao deixar de considerar nenhuma das despesas efetuadas pelo Corecon-SP foi aprovada diretamente pelo Embargante, mas sim, pela Plenária, composta por 11 Conselheiros, excluindo, obviamente, o Presidente que, frise-se não votava nessas ocasiões. 
Também foi omisso ao deixar de enfrentar e anular a aprovação das contas, sem o que não poderia o Embargante ser processado e punido por este e. TCU, no que se refere as aludidas ordenação e aprovações de contas. 
Nesse sentido, essas omissões devem ser imperiosamente sanadas. 
DA OMISSÃO QUANTO À INDIVIDUALIZAÇÃO DO NEXO CAUSAL ENTRE A CONDUTA DO EMBARGANTE E A ORDENAÇÃO DA DESPESA
O Embargante, trata-se de antigo Professor da FEA - USP e acadêmico da área de economia de largo reconhecimento nacional, o qual se prestava a frente das entidades as tarefas de cunho institucional, de modo que deixava a gestão para a estrutura interna do Corecon-SP, e através dela a ordenação de despesas e aprovação de contas. 
Via de consequência, caberia ao v. Acórdão individualizar a conduta do Embargante e estabelecer o nexo causal entre essas e as práticas do Corecon-SP as quais rejeita. 
Entretanto o v. Acórdão foi omisso; e, tal omissão deve ser sanada. 
DA OMISSÃO QUANTO A ENTREGA DO PRÊMIO EXCELÊNCIA EM ECONOMIA
O v. Acórdão foi omisso no que tange a finalidade da referida festa, deixando tal intuito obscuro ao usar precedente relativo à festa de posse, uma vez que, o v. Acórdão não enfrentou o fato que a 'Festa dos Economistas' trata-se de evento concretizador da atribuição legal conferida pela Lei 1.411/51, em seu art. 7º, alínea 'a', que prescreve ao conselho econômico o dever de contribuir em seu âmbito regional para a formação de sadia mentalidade econômica através da disseminação da técnica econômica nos diversos setores de economia nacional, cuja omissão deve ser sanada. 
Portanto, não se trata de uma mera festividade, sem vinculação com os objetivos institucionais do Corecon- SP, mas, sim a busca de novos talentos e valorização da profissão, consistindo em verdadeira celebração cultural e histórica. 
Nesse sentido, a festa trata-se de verdadeira valorização cultural da classe dos economistas, o que deve ser garantido e incentivado pelas instituições públicas, nos termos do art. 215 da Constituição Federal, sobre o que o v. Acórdão foi omisso, e deve ser sanado. Confira: 
215. O Estado garantirá a todos o pleno exercício dos direitos culturais e acesso às fontes da cultura nacional, e apoiará e incentivará a valorização e a difusão das manifestações culturais. 
Ademais, igualmente omisso foi o v. Acórdão, ao não considerar que aludida comemoração de alunos recém-formados junto com profissionais reconhecidos e renomados na área, vem sendo realizada pelo Conselho em parceria com a Ordem desde 1997, estando na sua 24ª edição em 2019, de maneira que não a como impur responsabilidade ao Embargante. 
Também omisso, quanto ao enfrentamento do fato que o Embargante não foi homenageado ou de qualquer forma beneficiado com a festa, sendo que no v. Acórdão também se omitiu em apontar qualquer prova que este tenha alcançado vantagem indevida própria em razão da celebração. 
Adicionalmente, padece de obscuridade o item 9.5.1 do Acórdão, referente a realização de despesas relacionadas ao convênio 'Dia do Economista' que reconhece que o mesmo foi firmado no DV 37/2008, data em que o Embargante não era Presidente do Corecon-SP, cuja omissão deve ser sanda. 
DA OMISSÃO QUANTO Á DESTINAÇÃO DOS RECURSOS
O v. Acórdão foi omisso ou ao menos contraditório quanto aos comprovantes anexados aos autos que demonstram que por ocasião dos convênios a OEB forneceu todos os comprovantes de pagamentos aos fornecedores executores do objeto de cada convênio, além das notas fiscais e orçamentos, os quais foram anexados aos respectivos processos, consideradas suficientes para autorizar o repasse financeiro, cuja omissão deve ser sanada. 
Além do mais, o Embargante em resposta ao Ofício 2/485/2017 do TCU, apresentou todos os comprovantes e extratos das transações realizadas pela OEB, o que comprovou que de fato os valores repassados pelo Corecon-SP foram efetivamente destinados ao pagamento das despesas relacionadas aos objetos dos respectivos convênios, obedecendo ao fim a que forma destinadas e isso não foi enfrentado no v. acórdão embargado. 
Outrossim, o v. Acórdão também foi omisso, ou ao menos contraditório, quanto o fato comprovado que houve a avaliação da execução física do objeto, haja vista que o Corecon-SP participou diretamente das solenidades, utilizando-se da mesma ocasião para entrega dos prêmios do concurso de monografia e melhores alunos, tanto que o departamento de imprensa cobriu todos os eventos desde 2008. 
Da mesma forma, em relação aos convênios da TV Economista e Indicadores Econômicos, dos quais o Corecon-SP participou diretamente, inclusive, programas da TV Economista sempre foram transmitidos no portal do Corecon-SP, no entanto, o v. acórdão foi absolutamente omisso nesses pontos, principalmente, quanto aos registros efetivos da execução do objeto dos respectivos convênios, por fotografias, prints, reportagens etc. 
Enfim o v. Acórdão foi omisso em apontar especificamente quais foram os prejuízos sofridos pelo Corecon-SP nessas atividades que estão compreendidas em suas atribuições legais e mediante convênio. 
DA OMISSÃO, OU AO MENOS, CONTRADIÇÃO QUANTO AO PLANO DE CARGOS E SALÁRIOS
O v. acórdão foi omisso novamente quanto ao fato de que foi a Plenária quem revogou o plano de cargos e salário e, não o ora Embargante. 
Igualmente, o v. Acórdão foi omisso ou ao menos contraditório quanto a adoção de medidas por parte do Embargante para a implementação do novo plano de cargos e salários, o que ficou demonstrado na Ata da 1378º Reunião Plenária realizada em dezembro de 2012, anexada aos autos, a saber: 
'O Presidente Manuel Enriquez Garcia colocou em votação e a revogação da Resolução Nº 501/2008 e a sugestão para que seja criada uma comissão para enquadramento do corpo de funcionários tomando- se como base o piso da Tabela do COFECON foram aprovados por unanimidade.' 
Ato contínuo, na 1410ª Reunião Plenária realizada em agosto de 2015, foi proposta a reformulação do Plano de Cargos e Salários e a Estrutura Organizacional do Conselho, e após deliberação, foi aprovado por unanimidade a continuidade do estudo referente à reestruturação organizacional do CORECON-SP, o qual se perpetua até a presente data, sendo oportuno ressaltar que o proponente, Benjamin Teixeira Dourado, permanece no quadro de Conselheiros do Corecon-SP. 
Nesse caminho, o v. Acórdão foi omisso quanto ao nexo de causalidade entre esta situação rejeitada por este e. TCU e o Embargante. 
Ademais, a proposta para elaboração do Plano de Cargos e Salários foi ratificada pela Reunião Plenária 1449, de 04 de abril de 2018, que aprovou a constituição da comissão para elaboração do referido plano, cuja ata também foi anexada aos autos, sobre o que o v. Acórdão foi omisso, ou ao menos contraditório. 
Além do que, igualmente, omisso, ou ao menos contraditório, o v. Acórdão quanto à justificativa do Embargante sobre o percentual mínimo de 50% dos cargos em comissão a serem preenchidos no sentido de que o Corecon-SP se baseou na cartilha do TCU, a qual é silente sobre a possível quantidade de cargos em comissão. 
DA OMISSÃO QUANTO A PESSOA DO EMBARGANTE
O v. Acórdão foi omisso quanto as circunstâncias pessoais do Embargante que ostenta reputação ilibada, sendo Professor Sênior da Universidade de São Paulo, além de autor de diversos livros best-sellers na matéria de economia, não possuindo qualquer antecedente desabonador, o que deve ser sanado e considerando no julgamento. 
DO DIRECIONAMENTO POLÍTICO E DA DENÚNCIA ANÔNIMA
Restou, ainda, omisso o v. Acórdão no tocante a questão do direcionamento político envolvido na denúncia do Embargante, inclusive o qual foi selecionado dentre um rol de outros responsáveis pelos atos do Corecon-SP e da OEB durante o período da denúncia. 
Outrossim, também não foi enfrentado que o presente processo foi instaurado sustentado única e exclusivamente em denúncia anônima feita com a finalidade política e maquiavélica de acabar com a reputação, posição e carreira de um dos maiores economistas deste País. 
Aliás é o entendimento do c. STF, com base no precedente do Recurso Extraordinário (RE) 1193343, que as autoridades públicas não podem iniciar investigação com único suporte informativo em peças apócrifas ou escritos anônimos, o que deve ser ora aclarado pelos presentes embargos de declaração. 
DA CONTRADIÇÃO DA PENA DA CONDENAÇÃO EM FACE DO ACÓRDÃO Nº 2813/2019
Importante, ressaltar a contradição em face do v. Acórdão anulado nº 2813/2019, entretanto que ainda consta nos presentes autos. 
Anota-se que diferentemente do v. Acórdão nº 2813/2019, o v. Acórdão embargado entendeu que o Embargante não deve ser responsabilizado perante a questão analisada da locação realizada entre o Corecon-SP e OEB. 
Nesse sentido o item 53, da análise do relator declara, in verbis: 
'53. Tendo em vista o fato supramencionado bem como a ausência de indícios de que o valor da locação extrapolaria os valores de mercado, não há como se afirmar que houve dano decorrente da antecipação do reajuste do valor do contrato.' 
Todavia apesar da não responsabilização do Embargado perante essa questão relevante, sua pena manteve-se a mesma da prevista no v. Acórdão anulado nº 2813/2019, o que claramente fere o princípio da proporcionalidade da pena. 
Assim, perante essa contradição, deve ser considerada a não responsabilização do Embargado quanto a questão da locação entre o Corecon-SP e a OEB, a fim de afastar ou diminuir a multa aplicada no valor de R$ 60.000,00, bem como, afastar a penalidade consistente em sua inabilitação por um período de 5 anos para o exercício de cargo em comissão ou função de confiança no âmbito da administração pública. 
DO PEDIDO
À vista do exposto, opõe os presentes EMBARGOS DE DECLARAÇÃO, em face do v. Acórdão nº 2000/2020, na forma do art. 287 do Regimento Interno, o qual requer que seja RECEBIDOS, com atribuição de efeito suspensivo, na forma do §3º, do art. 287, do Regimento Interno, CONHECIDOS, e, ao final, ACOLHIDOS, no sentido de sanar as omissões, obscuridades ou, ao menos, contradição verificadas no v. Acórdão, precipuamente para a manifestação jurisdicional quanto aos pontos acima colocados. 
Especialmente requer a NULIDADE do v. Acórdão pelo vício de intimação apontado. 
Requer, ainda, saneando as omissões, contradições e obscuridades elencadas, efeito infringente para cassar o v. Acórdão, e se for caso anulando, ou julgando improcedente o processo administrativo". 
É o relatório.

8.1. Ricardo Hasson Sayeg (108.332/OAB-SP) e outros, representando Manuel Enriquez Garcia.

Não atuou.

EMBARGOS DE DECLARAÇÃO EM DENÚNCIA. CONHECIMENTO. ALEGAÇÃO DE OMISSÕES, CONTRADIÇÕES E DE NULIDADE. AUSÊNCIA DE VÍCIOS NO ACÓRDÃO EMBARGADO. REJEIÇÃO. COMUNICAÇÕES.

DENÚNCIA (DEN)

Secretaria de Controle Externo do Trabalho e Entidades Paraestatais (SecexTrabalho).

O presente processo trata de denúncia a respeito de irregularidades ocorridas no Conselho Regional de Economia 2ª Região - São Paulo (Corecon-SP) , envolvendo também a Ordem dos Economistas do Brasil (OEB) , associação civil sem fins lucrativos. Por meio do Acórdão 2000/2020-TCU-Plenário, este Tribunal deliberou o que se segue:
"9.1. conhecer da presente denúncia, para, no mérito, considerá-la procedente;
9.2. rejeitar as razões de justificativa apresentadas pelo Sr. Manuel Enriquez Garcia;
9.3. aplicar ao Sr. Manuel Enriquez Garcia a multa prevista no art. 58, II, da Lei 8.443/1992, no valor de R$ 60.000,00 (sessenta mil reais) , fixando o prazo de 15 (quinze) dias, a contar da notificação, para que comprove, perante este Tribunal, o recolhimento da dívida aos cofres do Tesouro Nacional, atualizada monetariamente desde a data do presente acórdão até a do efetivo recolhimento, se for paga após o vencimento, na forma da legislação em vigor;
9.4. autorizar, desde logo, nos termos do art. 28, II, da Lei 8.443/1992, a cobrança judicial da dívida;
 (...) 
9.8. considerar graves as irregularidades cometidas pelo Sr. Manuel Enriquez Garcia;
9.9. inabilitar o Sr. Manuel Enriquez Garcia, por um período de 5 (cinco) anos, para o exercício de cargo em comissão ou função de confiança no âmbito da administração pública, com base no art. 60 da Lei 8.443/1992;
 (...) 
9.16. retirar a chancela de sigilo dos autos, em consonância com o art. 53, § 3º, da Lei 8.443/1992, preservando-se o sigilo quanto à identidade do denunciante".
Nesta fase processual, examinam-se embargos de declaração opostos pelo Sr. Manuel Enriquez Garcia, por meio de seu representante legal, contra o acórdão supramencionado, em razão da existência de omissões, contradições ou obscuridades, quanto aos seguintes pontos ora sintetizados:
omissão quanto ao quórum de deliberação e sobre os votantes na sessão de julgamento;
omissão sobre o chamamento aos autos dos litisconsortes necessários;
omissão quanto ao reconhecimento do caráter de utilidade pública da OEB;
"omissão ou contradição" quanto à inconstitucionalidade do decreto 6170/2007;
"omissão quanto à ordenação de despesas e à aprovação das contas do Corecon/SP";
"omissão quanto à individualização do nexo causal entre a conduta do embargante e a ordenação de despesa";
"omissão quanto à entrega do prêmio Excelência em Economia";
"omissão quanto à destinação dos recursos";
"omissão, ou ao menos contradição, quanto ao plano de cargos e salários";
"omissão quanto à pessoa do embargante";
"omissão quanto ao direcionamento político envolvido na denúncia anônima";
"contradição da imputação de penalidade tendo em vista o disposto no Acórdão 2813/2019-TCU-Plenário" (anulado) .
Os fundamentos para os embargos estão detalhados no relatório antecedente.
Preliminarmente, conheço dos presentes embargos, nos termos dos arts. 32, II, e 34 da Lei 8.443/1992, por considerar preenchidos os requisitos atinentes à espécie recursal.
Antes de adentrar no mérito dos presentes embargos, trato da questão preliminar alegada pelo embargante, qual seja, a suposta existência de prejuízo à ampla defesa e ao contraditório em decorrência de não ter sido intimado, em tempo hábil, acerca da data de julgamento do processo.
O embargante afirma que teria sido, efetivamente, intimado em 4/8/2020, menos de 24 h antes do julgamento e que o prazo de até 48 h para divulgação das pautas das sessões, previsto no art. 141, § 3º, do RI/TCU, deve observar também o art. 4º, § 3º, da Lei 11.419/2006, que considera como data da publicação o primeiro dia útil seguinte ao da disponibilização da informação no Diário de Justiça eletrônico. 
Ainda sobre esse ponto, o embargante entende que esta Corte de Contas deve obedecer às disposições contidas no art. 26, caput e § 2º, da Lei 9.784/1999, a seguir transcritos:
"Art. 26. O órgão competente perante o qual tramita o processo administrativo determinará a intimação do interessado para ciência de decisão ou a efetivação de diligências.
 (...) 
§ 2o A intimação observará a antecedência mínima de três dias úteis quanto à data de comparecimento".
A alegação do embargante não deve ser acolhida, tendo em vista que, no caso concreto, a divulgação da pauta da sessão ocorreu em 3/8/2020, sendo o processo julgado na sessão do Plenário de 5/8/2020. Observou-se, no caso, o disposto nos arts. 141 e 142 do Regimento Interno desta Casa, que disciplina a matéria, não havendo que se falar em utilização de regras previstas em normativos diversos.
Cabe salientar que os prazos fixados em horas são contados minuto a minuto e não a partir do primeiro dia útil seguinte à publicação, como aduz o embargante. Dessa forma, o prazo de 48 horas fixado no RI/TCU entre a publicação da pauta da sessão do Plenário e a apreciação do processo foi rigorosamente cumprido, na situação em exame.
II
Passo a tratar das alegadas omissões e contradições aduzidas nos embargos.
Segundo o art. 34 da Lei 8.443/1992, "cabem embargos de declaração para corrigir obscuridade, omissão ou contradição da decisão recorrida".
Vicente Greco Filho assim define esses vícios da deliberação:
"- obscuridade: defeito consistente na difícil compreensão do texto da sentença e pode decorrer de simples defeito redacional ou mesmo de má formulação de conceitos, havendo obscuridade quando a sentença está incompreensível no comando que impõe e na manifestação de conhecimento e vontade do juiz.
- contradição: afirmação conflitante, quer na fundamentação, quer entre a fundamentação e a conclusão, sendo que, nesses casos, a correção da sentença, em princípio, não levaria a uma verdadeira modificação da sentença, mas apenas a um esclarecimento de seu conteúdo.
- omissão: caso em que a sentença é complementar, passando a resolver questão não solucionada, ganhando substância, portanto, sendo que as questões que devem ser resolvidas pelo juiz são todas as relevantes postas pelas partes para a solução do litígio, bem como as questões de ordem pública que o juiz deve resolver de ofício, como, por exemplo, a coisa julgada." (Direito Processual Civil Brasileiro, Saraiva, 11ª ed., 2º volume, 259/260) .
Os embargos de declaração não se prestam, em regra, para rediscussão do mérito, nem para reavaliação dos fundamentos que levaram à prolação do acórdão recorrido.
Especificamente sobre a omissão, observa-se que os embargos visam à solução de eventual lacuna na decisão, caracterizada por situação em que o juiz ou o tribunal deveria ter decidido determinada questão e não o fez. Logo, não configura omissão questão que deveria ser respondida em decorrência do mero entendimento ou opinião do embargante.
Destaco, nesse sentido, o seguinte excerto de deliberação do Superior Tribunal de Justiça (STJ) :
" (...) objetivam expungir da decisão embargada, o vício da omissão, entendida como aquela advinda do próprio julgado e prejudicial à compreensão de causa, e não aquela que entenda o embargante, ainda mais como meio transverso a impugnar os fundamentos da decisão recorrida." (STJ, EDcl REsp 351490, DJ 23/09/2002) .
Tendo em vista a observação supramencionada, afasto as alegações de omissão quanto aos seguintes pontos: não reconhecimento do caráter de utilidade pública da OEB; importância do prêmio Excelência em Economia; informações pessoais sobre embargante e o direcionamento político envolvido na denúncia anônima. Os excertos dos embargos declaratórios, abaixo transcritos, demonstram que os pontos supostamente omissos decorrem da opinião do embargante a esse respeito:
	Sobre a utilidade pública da OEB:
"O v. Acórdão foi omisso por não ter enfrentado o reconhecimento legal de utilidade pública da OEB, via de consequência a repercussão disso, inclusive como entidade mãe do Corecon-SP, na análise dos convênios firmados entre eles. 
Impondo-se o devido saneamento, uma vez que, reflete diretamente, data venia, no desacerto do v. Acórdão embargado, por tratar a prestigiosa instituição histórica da OEB como mera entidade privada, sem considerar estas suas circunstâncias relevantíssimas, de sua existência, história e trajetória". (grifei) "
	Sobre a entrega do prêmio Excelência em Economia:
"O v. Acórdão foi omisso no que tange a finalidade da referida festa, deixando tal intuito obscuro ao usar precedente relativo à festa de posse, uma vez que, o v. Acórdão não enfrentou o fato que a 'Festa dos Economistas' trata-se de evento concretizador da atribuição legal conferida pela Lei 1.411/51, em seu art. 7º, alínea 'a', que prescreve ao conselho econômico o dever de contribuir em seu âmbito regional para a formação de sadia mentalidade econômica através da disseminação da técnica econômica nos diversos setores de economia nacional, cuja omissão deve ser sanada. 
Portanto, não se trata de uma mera festividade, sem vinculação com os objetivos institucionais do Corecon- SP, mas, sim a busca de novos talentos e valorização da profissão, consistindo em verdadeira celebração cultural e histórica". (grifei) 
	Sobre a pessoa do embargante:
"O v. Acórdão foi omisso quanto as circunstâncias pessoais do Embargante que ostenta reputação ilibada, sendo Professor Senior da Universidade de São Paulo, além de autor de diversos livros best-sellers na matéria de economia, não possuindo qualquer antecedente desabonador, o que deve ser sanado e considerando no julgamento". (grifei) 
Sobre o direcionamento político envolvido na denúncia anônima:
"Restou, ainda omisso o v. Acórdão no tocante a questão do direcionamento político envolvido na denúncia do Embargante, inclusive o qual foi selecionado dentre um rol de outros responsáveis pelos atos do Corecon-SP e da OEB durante o período da denúncia. 
Outrossim, também não foi enfrentado que o presente processo foi instaurado sustentado única e exclusivamente em denúncia anônima feita com a finalidade política e maquiavélica de acabar com a reputação, posição e carreira de um dos maiores economistas deste País". (grifei) 
Tais questões não têm nenhuma relação com os fundamentos utilizados para analisar as razões de justificativa apresentadas pelo responsável e que resultaram no acórdão ora atacado, constituindo-se em tentativa de rediscutir o mérito da denúncia, pela via transversa dos embargos declaratórios.
Sobre a suposta omissão quanto ao quórum de deliberação e sobre a impossibilidade de se extrair do acórdão se este relator, na qualidade de ministro-substituto, votou ou não, tal questão já foi enfrentada nos presentes autos, por provocação do próprio embargante. Na proposta de deliberação condutora do Acórdão 425/2020-TCU-Plenário, assim me manifestei:
"Relativamente à questão da alegada 'omissão' no acórdão quanto ao quórum de deliberação, informo que a informação desejada pela parte, qual seja, a especificação do quórum, pode ser obtida por meio de consulta às atas das sessões deste Tribunal. No caso em exame, o Acórdão 2813/2019-TCU-Plenário foi publicado na Ata 45, de 20/11/2019, da sessão ordinária do Plenário".
Trata-se, portanto, de questão superada, que não se caracteriza como omissão.
Os demais pontos apontados como omissão pelo embargante foram tratados na proposta de deliberação que integra o Acórdão 2000/2020-TCU-Plenário, havendo clara divergência do embargante em relação aos fundamentos que subsidiaram a prolação do acórdão impugnado. Os referidos pontos objetivam, na realidade, rediscutir o mérito da denúncia envolvendo o Sr. Manuel Enriquez Garcia.
Transcrevo, a seguir, trechos da proposta de deliberação condutora do Acórdão 2000/2020-TCU-Plenário referentes às condutas irregulares do embargante quanto à execução e à prestação de contas dos convênios celebrados entre o Corecon-SP e a OEB, durante os exercícios em que esteve como dirigente das duas entidades (peça 192) :
"20.	Relativamente à análise das razões de justificativa apresentadas, insta salientar que envolvem irregularidades sob a responsabilidade do Sr. Manuel Enriquez Garcia, nos exercícios de 2012, 2013, 2014 e 2016.
21.	As irregularidades ensejadoras de audiência referem-se aos convênios 'TV Economista' (processos DV-03/2012 e DV-23/2013) , 'Economista do Ano' (DV-016/2011, DV-31/2012, DV-30/2013, DV-14/2014, DV-02-2015 e DV-07/2016) , e 'Indicadores Econômicos' (DV-10/2013) , celebrados entre o Corecon-SP e a OEB.
22.	Relativamente ao primeiro ponto tratado na audiência (ausência de processo seletivo simplificado para a realização de convênios) , acompanho a conclusão da SecexTrabalho (peça 120, itens 48 a 53) , no sentido do acatamento das razões de justificativa do responsável.
23.	Outro aspecto irregular tratado na denúncia é a formalização de convênios entre o Corecon-SP e a OEB, entidades cujo dirigente máximo era o próprio Sr. Manuel Enriquez Garcia.
24.	O responsável utiliza como razão de justificativa o fato de ter dado continuidade a uma prática que teria se iniciado em 2008, sendo que, nesse período, presidiu o conselho por apenas quatro anos. Tal argumento, ao contrário do que entende a unidade instrutiva, não pode ser aceito para atenuar a responsabilidade do dirigente, uma vez que se trata da inobservância de norma expressa (art. 10, II da Portaria Interministerial MPOG/MF/CGU 507/2011, aplicável por analogia) , vigente à época dos fatos, de cumprimento obrigatório, cujo desconhecimento não pode ser alegado.
25.	Ainda que não houvesse norma a esse respeito, essa é uma situação que fere os princípios da moralidade e da impessoalidade, implicando claramente conflito de interesses.
26.	A irregularidade em tela adquire contornos de conduta de maior gravidade ao se considerar as demais ilicitudes verificadas nos convênios celebrados com a OEB, quais sejam:
'iii) celebrar convênios com objetos vagos e genéricos e sem plano de trabalho, em desacordo com o art. 43, I da mesma Portaria, com os arts 10 a 15 da Resolução 1896/2013 do Cofecon e com a jurisprudência do Tribunal, comprometendo o controle e fiscalização da execução dos respectivos objetos; 
iv) fracionamento de despesas na execução de todos os convênios, durante diversos exercícios e de forma reiterada, em fuga ao processo licitatório, e sem motivação para a dispensa/inexigibilidade de licitação, em desrespeito ao art. 24, inciso II e ao art. 26, parágrafo único da Lei 8.666/1993 e ao art. 15 da Resolução 1896/2013 do Cofecon, sem que o Corecon-SP tenha feito qualquer reprovação, glosa ou algum tipo de ressalvas nas respectivas prestações de contas para corrigir essas irregularidades e evitar a repetição dessa ocorrência;
v) ausência sistemática de pesquisa de preços na maior parte dos convênios celebrados (com exceção dos eventos do 'Economista do Ano') , contrariando o disposto no parágrafo único do Art. 57 da Portaria Interministerial MPOG/MF/CGU 507/2011, sem que o Corecon-SP tenha feito qualquer reprovação, glosa ou algum tipo de ressalvas nas respectivas prestações de contas para corrigir essas irregularidades e evitar a repetição dessa ocorrência; 
 (vi) prestações de contas precárias, sem avaliação, por parte do Corecon-SP, da execução física do objeto e da aferição do nexo de causalidade entre as respectivas despesas e a realização do objeto ajustado, em desacordo com o que apregoa o Art. 74 e incisos da mesma Portaria e afrontando sólida jurisprudência do Tribunal'.
27.	Conforme se depreende das irregularidades enumeradas acima, o Sr. Manuel Enriquez Garcia, na qualidade de presidente do Corecon-SP, celebrou convênios com a OEB, entidade privada, da qual também era dirigente, com objetos vagos, genéricos, sem plano de trabalho definido. Utilizando-se dos recursos transferidos por meio dos convênios, a OEB realizou despesas a seu critério, sem controle orçamentário e financeiro, sem observar qualquer procedimento de chamamento público nem pesquisas de preços. Por fim, a OEB apresentou ao Corecon-SP prestações de contas precárias, onde não foi possível aferir o nexo de causalidade entre os objetivos previstos e as despesas realizadas, pelo simples fato de não existir plano de trabalho.
28.	Analisando-se, portanto, o conjunto das irregularidades observadas na celebração e na execução dos convênios supramencionados, verifica-se que o fato de o Sr. Manuel Enriquez Garcia ser signatário dos dois polos dos convênios possibilitou a transferência de recursos de uma entidade pública para uma entidade privada, em uma situação de total descontrole da execução física e financeira dos convênios, em que os recursos eram geridos em grave dissonância com as regras e princípios basilares da administração pública.
29.	Insta reproduzir acerca desse ponto as considerações aduzidas no relatório de verificação elaborado pela comissão de tomada de contas constituída pelo Conselho Federal de Economia, com a finalidade de avaliar os controles internos das gestões do Corecon-SP, no período de janeiro de 2010 a março de 2016, bem como apurar denúncias encaminhadas àquela autarquia (peça 7, p. 151-152) :
'Verificados os Atos Administrativos, contratações e transferências de recursos do Corecon-SP e cotejados os resultados apurados, a Equipe de Verificação tece algumas considerações e aponta algumas recomendações ao Conselho Regional de Economia.
 (...) 
A mais grave das constatações da Equipe de Avaliação, no entanto, diz respeito a realização de contratos e convênios do Corecon-SP com entidades externas.
Verificados os procedimentos de pagamentos encontrou-se uma série de inconformidades com a legislação pertinente e com as boas práticas de administração financeira dos recursos do Conselho.
Verificou-se que estas regras estão sendo completamente desrespeitadas através da utilização de institucionalmente frágeis instrumentos firmados entre o CORECON-SP e a OEB. Este fato é gravíssimo, pois verificamos que o Regional repassou a OEB, de 2010 a abril de 2015 um montante de R$ 2.822.549,69 (dois milhões e oitocentos e vinte dois mil reais e sessenta e dois centavos) , contornando, em diversas etapas, o bom ordenamento jurídico institucional que rege a Instituição.
Este montante foi transferido para a Ordem dos Economistas do Brasil não encontra pleno suporte no aparado [sic] legal que rege as atividades financeiras de uma Autarquia Pública como é o caso do Conselho Regional de Economia do Estado de São Paulo, sendo necessária uma rigorosa apuração dessas transferências.
Em diversos pagamentos verificaram-se as autorizações efetuadas apenas com uma aprovação da Plenária, não sendo encontrados Planos de Trabalho, Certidões de Regularidade Fiscal e Prestações de Contas nos apoios financeiros em diversos repasses efetuados a terceiros.
Em diversos procedimentos, os únicos comprovantes de contratação, que se obteve acesso, foram as Notas de Empenho, não se comprovando a existência de Propostas de Trabalho, aprovações em Ata, Processo de seleção dos Prestadores de Serviços e respectivas Prestações de Contas.
 (...) 
Em similaridade constata-se corno extremante grave o fato de o presidente do CORECON-SP ser o presidente da OEB, e que tal fato, por si só, além de impedir a celebração de convênio, também impediria a realização de contratação, ainda que mediante procedimento licitatório. No entanto, verificou-se que estas regras estão sendo completamente desrespeitadas nos 'convênios' firmados entre o Conselho Regional de Economia do Estado de São Paulo e a Ordem dos Economistas do Brasil EB.
Outro ponto observado é que aparentemente o CORECON tem utilizado os chamados 'convênios' com a OEB com vistas a 'terceirizar' a realização de eventos que o próprio CORECON deveria realizar mediante licitação, ou seja, é inadequada a utilização do convênio, para realização de serviços de apoio administrativo para a realização de eventos'.
30.	De se destacar que o caso ora examinado torna-se ainda mais grave quando se consideram os demais achados da unidade instrutiva, que não foram objeto de audiência do responsável, a saber: 'celebração de convênios cujo objeto pode ser caracterizado como a mera transferência de recursos para a obtenção de bens e serviços que deveriam ser atendidos mediante a contratação direta por meio de procedimento licitatório; e celebração de convênio com objeto desvinculado dos objetivos institucionais, cujas despesas devem ser glosadas'.
31.	Tais irregularidades, examinadas detalhadamente nos itens 110 a 126 da instrução reproduzida no relatório antecedente, comprovam que o Corecon-SP, na gestão do Sr. Manuel Enriquez Garcia, celebrou convênios com a finalidade de realizar despesas de caráter continuado.
32.	Tome-se como exemplo o convênio 'TV Economista', em que a OEB era ressarcida de todas as despesas operacionais. A unidade instrutiva constatou que as despesas realizadas se referiam à contratação de terceiros, aquisição de bens e serviços de caráter continuado, sem a indicação de contrapartida por parte do convenente.
33.	Além disso, o Corecon-SP ainda pagava pelo uso de instalações da OEB onde ocorriam as operações da 'TV Economista', situação que será abordada mais adiante, o que implica mais um benefício para a entidade privada, dirigida pelo próprio presidente do Corecon-SP.
34.	O convênio 'Indicadores Econômicos', atualmente encerrado, tinha por objeto a elaboração de indicadores econômicos, promoção de eventos, seminários e cursos também foi estruturado de forma semelhante ao convênio 'TV Economista'. A OEB administrava os recursos do convênio e, posteriormente, apresentava os comprovantes de despesa para fins de ressarcimento.
35.	No bojo desse convênio, foram realizadas despesas diversas, além da contratação de serviços de natureza continuada, sem licitação. Tudo isso sem que houvesse um plano de trabalho a ser seguido, e com apresentação de prestações de contas desprovidas de relatórios de acompanhamento de execução e dos extratos bancários.
36.	Por fim, menciona-se o convênio 'Dia do Economista', que era utilizado para a terceirização das atividades de comemoração do dia do economista, com inclusão de despesas para organização de eventos, festas, buffets, coquetéis, brindes etc. Trata-se de despesas sem vinculação aos objetivos institucionais, o que configura desvio de finalidade, conforme assentado em diversos acórdãos desta Corte de Contas, destacando-se o mais recente: Acórdão 2412/2017-TCU-Primeira Câmara, ratificado por meio do Acórdão 2856/2019-TCU-Primeira Câmara.
37.	A partir de 2017, as despesas com o 'Dia do Economista' passaram a ser assumidas diretamente pelo conselho, segundo informado pelo responsável.
38.	As situações irregulares acima mencionadas não foram objeto de audiência e, portanto, não serão consideradas para fins de responsabilização do Sr. Manuel Enriquez Garcia. Tais situações, contudo, confirmam a gravidade da conduta do responsável no que se refere às irregularidades ensejadoras de audiência e evidenciam a relação perniciosa que se formou entre o Corecon-SP, autarquia sujeita ao controle externo, e a OEB, associação civil sem fins lucrativos.
39.	Considero, dessa forma, que o conjunto das irregularidades observadas na celebração e gestão de convênios pelo Corecon-SP impõe a rejeição das razões de justificativa do responsável e a aplicação da multa prevista no art. 58, II, da Lei 8.443/1992".
Mais adiante, na mesma proposta de deliberação, consignei o seguinte sobre o conjunto das irregularidades examinadas na denúncia e sobre a identificação de outros responsáveis:
"59.	O conjunto das irregularidades examinadas nesta denúncia demonstra que a conduta do Sr. Manuel Enriquez Garcia, durante os exercícios em que esteve simultaneamente como presidente do Corecon-SP e da OEB, foi a de fugir aos controles orçamentários e financeiros e às exigências contidas nas normas e procedimentos licitatórios, o que resultou em processo sistemático de gestão de recursos em desacordo com os princípios basilares da administração pública.
60.	O que se verificou das análises empreendidas neste processo é que o responsável, no exercício de suas competências, visou a beneficiar e privilegiar a entidade privada da qual também era gestor, que configura irregularidade de natureza gravíssima, a ensejar, além da aplicação de sanção pecuniária, a declaração de inabilitação para o exercício de cargo em comissão ou função de confiança no âmbito da administração pública.
61.	Repiso que, relativamente ao desvio de finalidade concernente às despesas vinculadas à celebração do dia do economista, tratado anteriormente nesta proposta de deliberação, está sendo determinada a conversão do processo em tomada de contas especial, para a estimativa dos prejuízos verificados, desde 2011 até o momento atual, com a identificação e a citação de todos os responsáveis por essa irregularidade, além do Sr. Manuel Enriquez Garcia. 
62.	Quanto aos exercícios de 2011 e 2015, verificou-se que estavam na presidência do Corecon-SP, respectivamente, os Srs. Heron Carlos Esvael do Carmo e Marco Antônio Sandoval de Vasconcellos e que os referidos dirigentes praticaram irregularidades idênticas às examinadas nestes autos. Reproduzo acerca dessa questão excerto da instrução de peça 83, referente aos resultados da inspeção realizada no Corecon -SP:
'76.	Essa situação se repetiu em todos os convênios avaliados no período de 2011 a 2016. Todo o material analisado evidencia que o Corecon-SP tem constantemente destinado recursos vultosos à OEB, de maneira irregular, para realizar por contratação direta diversas atividades que deveriam ser contratadas por meio de licitações e sem o menor controle acerca da execução dessas despesas e da real necessidade dessas contratações. A irregularidade é agravada pela relação umbilical existente entre a cúpula de ambas as entidades.
77.	Cumpre observar que o Corecon-SP e a OEB possuem íntima interligação, não apenas por meio de seus convênios e propósitos em comum, mas também por parte de seus dirigentes, conselheiros e membros de comissão de tomada de contas. Percebe-se que seus dirigentes e conselheiros se alternam nos cargos e muitas vezes acumulam funções nas duas entidades.
78.	Presidentes e Vices Presidentes do Corecon-SP:
2011 - Heron Carlos Esvael do Carmo e José Dutra Vieira Sobrinho;
2012 - Manoel Enriquez Garcia e Francisco da Silva Coelho;
2013 - Manoel Enriquez Garcia e Afonso Arthur Neves Baptista;
2014 - Manoel Enriquez Garcia e Wilson Abrahão Rabahy;
2015 - Marco Antônio Sandoval de Vasconcellos e Wilson Roberto Villas Boas Antunes;
2016 - Manoel Enriquez Garcia e Francisco Prisco Neto;'. (grifei) 
63.	Em vista da situação em tela, determino à unidade instrutiva que autue processo apartado para promover as audiências dos Srs. Heron Carlos Esval do Carmo e Marco Antônio Sandoval de Vasconcellos, de modo a que sejam responsabilizados individualmente, pelos fatos irregulares consignados na instrução de peça 82, itens 44 a 81".
No que se refere à alegada "omissão, ou ao menos contradição" quanto ao plano de cargos e salários, não houve os vícios alegados, como se verifica na transcrição da proposta de deliberação: 
"54.	Abordo, por fim, a irregularidade concernente à revogação do plano de cargos e salários, sem substituição por outro plano vigente, fazendo com que o conselho não possua quantitativo definido de cargos efetivos, cargos em comissão e funções de confiança, o que implica infringência aos arts. 3º e 4° do anexo I da resolução Cofecon 1851/2011, bem como aos princípios insertos no art. 37, caput, da Constituição Federal.
55.	Ocorreu, ainda, descumprimento do percentual mínimo de 50% dos cargos em comissão destinado ao preenchimento por funcionários efetivos, em contrariedade ao art. 6º, II, do anexo I da resolução Cofecon 1851/2011 e às orientações jurisprudenciais deste Tribunal (Acórdão 341/2004-TCU-Plenário) 
56.	Acerca dessa questão, acompanho a análise efetuada pela SecexTrabalho (itens 103 a 108 da instrução - peça 120) , uma vez que o responsável não comprovou, em suas razões de justificativas, ter adotado, durante sua gestão, medidas efetivas para a elaboração e a implantação do novo plano de cargos e salários, em substituição ao plano revogado.
57.	O responsável tampouco carreou aos autos comprovação de que cumpriu o percentual mínimo de 50% dos cargos em comissão a serem preenchidos. A omissão do Sr. Manuel Enriquez Garcia sobre a questão em tela será considerada para fins de aplicação da multa prevista no art. 58, II, da Lei 8.666/1993".
As transcrições supra comprovam que todos os pontos suscitados pelo responsável, ora embargante, em suas razões de justificativa foram expressamente analisados na proposta de deliberação que norteou a prolação do Acórdão 2000/2020-TCU-Plenário.
Por fim, trato da suposta contradição representada pela imputação de multa ao responsável, sem considerar o disposto no Acórdão 2813/2019-TCU-Plenário. Tal alegação não merece prosperar uma vez que a contradição que deve ser resolvida por meio da oposição de embargos é aquela que se estabelece entre os termos da própria decisão (relatório/voto/acórdão) .
No caso, o embargante pretende vincular os termos do acórdão embargado ao exame efetuado na proposta de deliberação correspondente ao Acórdão 2813/2019-TCU-Plenário, tornado nulo, na sessão de 20/11/2019, do Plenário, por intermédio do acórdão 425/2020.
Os argumentos trazidos pela embargante, portanto, não demonstram a existência de omissões ou contradições no acórdão embargado e objetivam a rediscussão do mérito da decisão, o que não deve ocorrer por meio de embargos de declaração, espécie recursal que, via de regra, tem por finalidade aclarar ou corrigir os defeitos da deliberação recorrida.
O responsável, inconformado com o teor da deliberação prolatada, deve se valer das vias recursais adequadas para provocar a reapreciação da matéria por esta Corte de Contas.
Uma vez que o Acórdão 2000/2020-TCU-Primeira Câmara não contém os alegados vícios de omissão ou contradição, impõe-se a rejeição dos presentes embargos de declaração.
Diante do exposto, manifesto-me pela aprovação do acórdão que ora submeto à apreciação deste Colegiado.
TCU, Sala das Sessões Ministro Luciano Brandão Alves de Souza, em 23 de setembro de 2020.
Weder de Oliveira
Relator